臺灣高等法院臺南分院刑事判決
111年度金上訴字第229號
上  訴  人  
即  被  告  吳啓輔
上列上訴人因違反洗錢防制法等案件，不服臺灣嘉義地方法院11
0年度金訴字第228號中華民國111年1月6日第一審判決（起訴案
號：臺灣嘉義地方檢察署110年度偵字第4078號），提起上訴，
本院判決如下：
    主  文
原判決撤銷。
吳啓輔幫助犯洗錢防制法第十四條第一項之洗錢罪，累犯，處有
期徒刑參月，併科罰金新臺幣壹萬元，罰金如易服勞役，以新臺
幣壹仟元折算壹日。
    事  實
一、吳啓輔明知將自己帳戶存摺、金融卡及密碼提供給他人使用
    ，依一般社會生活經驗，可以預見將幫助他人利用作為人頭
    帳戶、掩飾或隱匿他人實施詐欺之犯罪所得，但仍基於他人
    利用其所提供之金融帳戶實施詐欺取財，並作為掩飾犯罪所
    得去向之用，亦不違反其本意之幫助詐欺及幫助洗錢之不確
    定故意，於民國108年11月13日中午，將自己申辦之臺灣土
    地銀行帳號000000000000號帳戶（下稱本案帳戶）存摺、金
    融卡、密碼，交給身分不詳、綽號「小蝸」之行騙者使用（
    無證據證明已達3人以上或有未滿18歲之人）。該行騙者意
    圖為自己不法之所有，基於詐欺取財及洗錢之犯意，先於10
    8年11月6日在LINE上向丙○○佯稱有投資機會，可以代為操作
    程式賺錢云云，丙○○不疑有他，於108年11月14日19時43分
    ，以網路銀行匯款之方式，轉帳新臺幣（下同）1萬元至本
    案帳戶。行騙者等到丙○○受騙匯款後，隨即持金融卡將款項
    提領殆盡，致警方難以追查前揭詐欺取財犯罪所得之來源及
    去向，利用本案帳戶隱匿該犯罪所得。
二、案經丙○○訴由臺北市政府警察局中山分局報請臺灣臺北地方
    檢察署呈轉臺灣高等檢察署檢察長令轉臺灣嘉義地方檢察署
    檢察官偵查起訴。
    理  由
一、上開犯罪事實，業據被告於本院審理時坦承不諱（本院卷第
    109頁），並有下列事證可佐：
　㈠被告於108年11月13日中午將本案帳戶資料交給「小蝸」後，
    行騙者便利用本案帳戶作為詐欺工具，並以犯罪事實欄所示
    之詐騙方式向告訴人丙○○詐得1萬元，再將款項提領殆盡等
    事實，業據被告坦認在卷（原審卷第74至75、108頁），核
    與告訴人於警詢指述情節相符（偵21654卷三第9至19頁），
    並有台灣土地銀行總行帳戶基本資料查詢交易、本案帳戶之
    客戶歷史交易明細查詢、告訴人提供之網路銀行交易明細、
    LINE對話截圖等在卷可憑（偵21654卷一第91至93頁、偵216
    54卷三第23、31至38頁）。
  ㈡按刑法上之故意，可分為直接故意與不確定故意（間接故意
    ），所謂「不確定故意」，係指行為人對於構成犯罪之事實
    ，預見其發生而其發生並不違背其本意者，刑法第13條第2
    項定有明文。又任何人只要備妥相關文件，即可以自己之名
    義向金融機構申辦金融帳戶，並無特殊限制，自無必要使用
    他人所申辦之帳戶，依一般經驗法則，往往是從事不法勾當
    之人，例如詐欺集團成員，為避免遭檢警追緝，才會有此種
    需求。另行騙者經常利用人頭帳戶，以掩飾、隱匿其財產犯
    罪所得，規避執法人員之查緝，類此在社會上層出不窮之案
    件，亦經坊間書報雜誌、影音媒體多所報導及再三披露而為
    眾所周知之情事，是以避免金融帳戶被不明人士利用為犯罪
    工具，亦為一般生活所應有之認識。依被告高職肄業之智識
    程度、行為時已滿39歲，理應知悉上開生活常識，其卻仍將
    本案帳戶資料交給其一無所悉之「小蝸」，顯有容任行騙者
    實施詐欺取財及掩飾隱匿財產犯罪所得之洗錢犯行之幫助不
    確定故意。
  ㈢再者，被告自陳不知「小蝸」之真實姓名、居住地，也沒有
    「小蝸」的聯絡方式（原審卷第100、110頁），顯然被告與
    「小蝸」並不熟識，更不用說有何信賴基礎，此節核與證人
    乙○○於本院審理證稱：「小蝸」我知道，但不知道他的本名
    跟住址，我也因為「小蝸」拿我的帳戶去行騙，被關2個月
    放出來了，錢我也賠給被害者了，確實是「小蝸」拿走我們
    的帳戶，我知道被告把帳戶交給「小蝸」，是因為被告來找
    我，他在找「小蝸」，找的很急，我剛好那個時點也是被「
    小蝸」拿走，被告把帳戶交給「小蝸」之後，有跟我說他與
    「小蝸」要經營生意，是木頭生意，這個生意我沒參與，「
    小蝸」找我拿帳戶是說要經營蝦皮，「小蝸」跟我說我的帳
    戶給他經營蝦皮，有錢在流通等於銀行培養信用，以後貸款
    買車買房比較方便，等於洗信用等情相符（本院卷第107至1
    09頁），足徵被告與乙○○均對「小蝸」此人一無所悉，竟任
    意交付個人帳戶資料，有幫助詐欺及洗錢之不確定故意甚明
    。
　㈣又被告於94年間，曾因提供名下之金融帳戶給身分不詳、綽
    號為「小良」之人，而涉犯幫助詐欺取財罪，並經法院判處
    有期徒刑4月確定一節，有臺灣高雄地方檢察署檢察官95年
    度偵字第17125號、第17126號聲請簡易判決處刑書影本、臺
    灣高雄地方法院95年度簡字第6993號判決影本、臺灣高等法
    院被告前案紀錄表在卷可佐（原審卷第23至24、55至56、87
    至88頁）。是以被告於94年間，已曾將名下金融帳戶資料交
    給只知綽號之人，且最後該金融帳戶遭行騙者做為詐欺工具
    使用。被告在本案中，亦係將本案帳戶資料交給無信賴基礎
    ，只知道綽號為「小蝸」之人，之後本案帳戶亦遭行騙者做
    為詐欺工具使用。由此可知，前案與本案之模式，具有極高
    度之相似性。被告既有因交付金融帳戶資料而經法院認定為
    幫助詐欺行為並被判刑之特殊經驗，理應知悉事情的嚴重性
    ，在本案中卻再度將本案帳戶資料交給不知本名且無聯繫方
    式之「小蝸」，而行騙者事後亦是利用本案帳戶詐欺告訴人
    得逞，並藉此隱匿該犯罪所得，顯見上開犯罪結果的發生，
    並不違背被告交付本案帳戶之本意，其具有幫助詐欺取財、
    洗錢之不確定故意無誤。
　㈤況被告於警、偵訊供稱因為乙○○及「小蝸」要一起做網拍，
    所以才辦本案帳戶借其等使用云云（偵21654卷一第87頁，
    偵4078卷第73至74頁）；於原審審理改稱：我要跟乙○○做網
    拍，必須要有金融帳戶，所以我就去辦本案帳戶來做為網拍
    生意之用云云（原審卷第74頁）；復於原審辯稱：申辦本案
    帳戶是要跟乙○○合作木雕網拍生意之用，要讓客人將購買木
    雕之款項匯入本案帳戶云云（原審卷第106頁）。
　　由此可知，被告對於申辦本案帳戶之目的，究係要供他人做
    網拍使用（自己未參與其中），還是要供自己和乙○○一起做
    木雕網拍之用，前後所述已有歧異，且與乙○○上開證稱其並
    無參與被告與「小蝸」之生意一情不合，此部分辯解難信為
    真。參以被告自承：我平常沒有在使用金融帳戶，因為我信
    用有瑕疵，有欠銀行錢，欠了一、二十年了。如果錢進入帳
    戶，就有可能被銀行扣走，我知道銀行都有在注意我的帳戶
    ，因此我有信用瑕疵後，就再也沒有把錢存到戶頭裡面等語
    （原審卷第102至103頁），以此觀之，則客人購買木雕匯入
    本案帳戶之款項，自有遭債權銀行扣走之高度可能，衡情怎
    可能將本案帳戶做為與他人合作生意所用之金融帳戶？此節
    顯與常情相違，上開辯解，難以採信。
  ㈥綜上所述，被告任意交付本案帳戶給只知綽號為「小蝸」之
    人，該帳戶資料確遭行騙者做為詐欺取財、洗錢之工具使用
    ，故本案犯罪結果之發生，顯然並不違背被告交付本案帳戶
    資料之本意，自可認其具有幫助詐欺取財及幫助洗錢之不確
    定故意。是本案事證明確，被告犯行堪以認定，應依法論科
    。
二、論罪科刑：
  ㈠按洗錢防制法所稱之「洗錢」行為，依第2條之規定，係指：
    「一、意圖掩飾或隱匿特定犯罪所得來源，或使他人逃避刑
    事追訴，而移轉或變更特定犯罪所得；二、掩飾或隱匿特定
    犯罪所得之本質、來源、去向、所在、所有權、處分權或其
    他權益者；三、收受、持有或使用他人之特定犯罪所得。」
    並於第14條、第15條規定其罰則，俾防範犯罪行為人藉製造
    資金流動軌跡斷點之手段，去化不法利得與犯罪間之聯結。
    申言之，洗錢防制法之立法目的，在於防範及制止因犯第3
    條所列之特定犯罪而取得或變得之財物或財產上利益及其之
    孳息，藉由包含處置（即將特定犯罪所得直接予以移轉或變
    更）、分層化（即以迂迴層轉、化整為零之多層化包裝方式
    ，掩飾或隱匿特定犯罪所得）及整合（即收受、持有或使用
    他人之特定犯罪所得，使之回流至正常金融體系，而得以合
    法利用享受）等各階段之洗錢行為，使其形式上轉換成為合
    法來源，以掩飾或切斷特定犯罪所得與犯罪之關聯性，而藉
    以逃避追訴、處罰。
  ㈡刑法第30條之幫助犯，係以行為人主觀上有幫助故意，客觀
    上有幫助行為，即對於犯罪與正犯有共同認識，而以幫助意
    思，對於正犯資以助力，但未參與實行犯罪之行為者而言。
    幫助犯之故意，除需有認識其行為足以幫助他人實現故意不
    法構成要件之「幫助故意」外，尚需具備幫助他人實現該特
    定不法構成要件之「幫助既遂故意」，惟行為人只要概略認
    識該特定犯罪之不法內涵即可，無庸過於瞭解正犯行為之細
    節或具體內容。此即學理上所謂幫助犯之「雙重故意」。金
    融帳戶乃個人理財工具，若見他人要求提供金融卡及告知密
    碼，則提供金融帳戶者主觀上如認識該帳戶可能作為對方收
    受、提領特定犯罪所得使用，對方提領後會產生遮斷金流以
    逃避國家追訴、處罰之效果，仍基於幫助之犯意，而提供該
    帳戶之金融卡及密碼，以利洗錢實行，仍可成立一般洗錢罪
    之幫助犯。查被告曾有提供金融帳戶給他人而涉犯幫助詐欺
    取財罪，並經法院判刑確定之紀錄（詳前述），故以被告個
    人特殊經驗，其主觀上當已認識交付本案帳戶可能作為對方
    收受、提領詐欺犯罪所得使用，且可認識金流經由本案帳戶
    被提領後將產生追溯困難之情。然被告卻仍執意提供本案帳
    戶資料以利洗錢實行，依前揭意旨，其所為應成立幫助一般
    洗錢罪。
  ㈢被告雖提供本案帳戶供行騙者為詐欺取財使用，然無證據證
    明被告有參與詐欺取財犯行之構成要件行為及主觀上有與行
    騙者具有犯意聯絡，是其所為，僅係參與詐欺取財構成要件
    以外之行為，自應論以幫助犯，而非共同正犯。
  ㈣核被告所為，係犯刑法第30條第1項前段、第339條第1項之幫
    助詐欺取財罪，以及刑法第30條第1項前段、洗錢防制法第1
    4條第1項之幫助一般洗錢罪。
  ㈤被告以一提供本案帳戶之行為，同時觸犯上揭2罪名，為想像
    競合犯，應依刑法第55條規定，從一重論以刑法第30條第1
    項前段、洗錢防制法第14條第1項之幫助一般洗錢罪。
  ㈥被告前因違反毒品危害防制條例、竊盜等案件，經臺灣臺南
    地方法院以104年度聲字第851號裁定應執行有期徒刑3年6月
    確定，甫於107年9月1日縮短刑期徒刑完畢出監，此有臺灣
    高等法院被告前案紀錄表在卷可按，其於5年以內，故意再
    犯本案有期徒刑以上之罪，為累犯。本院審酌被告構成累犯
    之前案，雖與本案罪名不同，但依其在本案之犯罪情節，並
    無該解釋意旨所指應量處最低法定刑之情事，難認不得依法
    加重其刑。加以被告在前案執行完畢後，僅隔不到1年3月，
    又再犯本案犯行，足徵其未能因前案受刑事追訴處罰後產生
    警惕作用，其刑罰反應力顯然薄弱，具有特別惡性。本院經
    審酌後認本案加重最低本刑尚無罪刑不相當之情形，被告之
    人身自由並未因此遭受過苛之侵害，認本案依刑法第47條第
    1項累犯規定對被告加重其刑，應符司法院釋字第775號解釋
    意旨。
  ㈦被告係基於幫助之犯意而為一般洗錢罪，應依刑法第30條第2
    項規定，按正犯之刑減輕之，並依刑法第71條第1項規定，
    先加後減之。
　㈧被告於本院審理中自白洗錢犯罪，應依洗錢防制法第16條第2
    項規定減輕其刑，並遞減之。
三、撤銷原判決之理由：
　㈠原審審理後，認為被告上開犯行事證明確，論以被告構成幫
    助洗錢罪，處有期徒刑4月，併科罰金新臺幣1萬元，罰金如
    易服勞役，以新臺幣1千元折算1日，固非無見。然查：
　⒈被告已與被害人成立和解，賠償損害，有本院公務電話查詢
    紀錄表、匯款單可按（本院卷第123至133頁）；且於本院審
    理坦承犯行（本院卷第109頁以下），原審未及審酌此等有
    利被告之量刑因子，尚有未洽。
　⒉被告於本院審理中自白洗錢犯罪，應依洗錢防制法第16條第2
    項規定減輕其刑，原審未及審酌，亦有未合。
　㈡被告提起上訴，主張原審未及審酌已與被害人和解、賠償及
    自白洗錢得以減刑等有利事項，而量刑過重，為有理由，應
    由本院予以撤銷改判。
  ㈢爰審酌被告：⑴高職肄業之智識程度；⑵離婚，育有一名子女
    ，平常與小孩、姐姐同住之家庭狀況；⑶從事葬儀社，自陳
    經濟狀況不錯；⑷於94年間，已曾因交付名下金融帳戶資料
    給他人，而涉犯幫助詐欺取財罪（詳前述），竟不思悔改，
    再次提供本案帳戶資料給他人；⑸除上述構成累犯之犯罪前
    科，為免重複評價，不予審酌外，其另有強盜、竊盜、違反
    電子遊戲場業管理條例等案件，有臺灣高等法院被告前案紀
    錄表在卷可佐；⑹提供帳戶給行騙者做為犯罪工具，造成執
    法機關不易查緝犯罪行為人，嚴重危害社會治安，助長社會
    犯罪風氣；⑺所為致告訴人受有1萬元損害之犯罪情節；⑻犯
    後否認犯行，於本院始坦承犯行；⑼賠償1萬元等一切情狀，
    量處如主文第2項所示之刑，並就罰金部分，諭知易服勞役
    之折算標準。
四、沒收：　　
　　洗錢防制法第18條第1項前段固規定：「犯第14條之罪，其
    所移轉、變更、掩飾、隱匿、收受、取得、持有、使用之財
    物或財產上利益，沒收之」，但條文並無「不問屬於犯罪行
    為人與否」之要件（絕對義務沒收），當以屬於（按指實際
    管領）犯罪行為人者為限，始應（相對義務）沒收。查告訴
    人所匯入之受騙款項，於匯款當日遭行騙者分次提領殆盡，
    卷內查無證據足資證明被告有因本案獲得相關報酬，是查無
    被告之犯罪所得，被告亦非洗錢防制法第14條第1項一般洗
    錢罪之正犯，自無從依上開規定或刑法第38條之1第1項規定
    宣告沒收。
據上論結，應依刑事訴訟法第369條第1項前段、第364條、第299
條第1項前段，判決如主文。
本案經檢察官謝雯璣提起公訴，檢察官謝錫和到庭執行職務。
中　　華　　民　　國　 111　　年　　4 　　月　　28　　日
                  刑事第五庭    審判長法　官  蔡廷宜
                                      法　官  蔡川富
                                      法　官  翁世容
以上正本證明與原本無異。
如不服本判決應於收受送達後20日內向本院提出上訴書狀，其未
敘述上訴理由者，並得於提起上訴後20日內向本院補提理由書（
均須按他造當事人之人數附繕本）「切勿逕送上級法院」。
　　　　　　　　　　　　　　　　　　　書記官  顏惠華
中　　華　　民　　國　　111 　年　　4 　　月　　28　　日
附錄本判決論罪科刑法條：
洗錢防制法第14條
有第二條各款所列洗錢行為者，處7年以下有期徒刑，併科新臺
幣5百萬元以下罰金。
前項之未遂犯罰之。
前二項情形，不得科以超過其特定犯罪所定最重本刑之刑。
中華民國刑法第339條
（普通詐欺罪）
意圖為自己或第三人不法之所有，以詐術使人將本人或第三人之
物交付者，處5年以下有期徒刑、拘役或科或併科50萬元以下罰
金。
以前項方法得財產上不法之利益或使第三人得之者，亦同。
前二項之未遂犯罰之。